臺灣高等法院臺南分院民事判決　96年度上字第62號
上　訴　人　財團法人臺灣省臺南縣東山鄉崁頭山孚佑宮
兼　法　定
代　理　人　丁○○○○○○
共　　　同
訴訟代理人　金輔政　律師
被 上訴 人　乙○○
　　　　　　丙○○
　　　　　　臺南縣政府
上　一　人
法定代理人　戊○○
上　一　人
訴訟代理人　甲○○
上列當事人間請求確認選舉行為有效等事件，上訴人對於中華民
國96年1月18日臺灣臺南地方法院第一審判決（95年度訴字第144
0號）提起上訴，本院於96年7月3日言詞辯論終結，判決如下：
    主  文
上訴駁回。
第二審訴訟費用由上訴人負擔。
    事  實
甲、上訴人方面：
一、聲明：求為判決：(一)原判決廢棄。(二)確認上訴人財團法人臺
    灣省臺南縣東山鄉崁頭山孚佑宮（以下簡稱上訴人孚佑宮）
    於民國（下同）93年6月9日在臺南縣東山鄉青山村社區活動
    中心，93年6月10日在臺南縣東山鄉東原村社區活動中心，
    93年6月11日在新營市○○路298號之1（一葉日本料理餐廳
    ）信徒連署辦理第5屆信徒代表選舉及93年6月26日在新營市
    ○○路298號之1所為第5屆董監事選舉有效成立。(三)被上訴
    人臺南縣政府應就第一項董監事選舉結果准予核備，並就上
    訴人財團法人第5屆董監事改選會議記錄及當選人名冊准予
    備查。(四)被上訴人乙○○不得在未請求上訴人召開信徒代表
    大會前私自召集信徒代表大會。(五)被上訴人乙○○應將其持
    有之上訴人財團法人之法人登記證及法人圖記交付上訴人。
    (六)被上訴人乙○○、丙○○不得妨阻上訴人葉政助行使上訴
    人孚佑宮之董事長之職務。(七)第一、二審訴訟費用由被上訴
    人負擔。
二、陳述：除與原判決記載相同者，茲引用之外，補稱略以：
（一）本件會議之召集係基於上訴人孚佑宮董事會爭議協商第2
      次會議（91年12月5日）第4點：「選舉第5屆孚佑宮董監
      事，採5分之1以上信徒連署，提請縣府核准召開信徒大會
      ，……以直接選舉方式選舉信徒代表，並於信徒代表選舉
      後10日內召開信徒代表大會選舉董監事成立董監事會」共
      識，並經董事長即被上訴人丙○○連署首肯後召集。而被
      上訴人臺南縣政府依據前開共識，行文內政部亦獲肯定之
      結論，始由民政局主辦人員提供連署表格，進行連署後，
      上訴人葉政助（原名葉正助，於95年1月13日改名）便報
      請核備，惟相對立的派系人馬施壓後，被上訴人臺南縣政
      府始以「地方和諧」之無厘頭理由退回。至備查與否，不
      論是召集前或選舉後，均不能影響選舉之結果，內政部函
      文意旨甚明。
（二）被上訴人丙○○為董事長，其既在爭議協商會議上同意以
      信徒連署方式召開會議，在連署程序上身列連署人，加上
      當時曾正宗霸持廟務，董事會無法召集信徒代表大會而進
      行集會，且爭議協商後已逾年餘，董事會不能召開為全體
      信徒之共識，原判決要求上訴人先促董事會開會，董事會
      未開會，才可連署召開，但大家都同意連署召開，連董事
      長即信徒大會召集權人都連署開會，何待2個月！至於爭
      議協商會議，雖指定程英傑召集，違背連署開會由連署人
      指定之規則，法律上此部分不能生效，併此陳明。
（三）被上訴人臺南縣政府承認：「上訴人葉政助以信徒身分逕
      行連署為召集人，報請被上訴人臺南縣政府備查，欲召開
      信徒大會案，本府依據其連署，函請內政部就其改選究應
      輔導以連署方式辦理或由原第3屆董事會辦理改選釋疑，
      經內政部於93年3月10日函覆以『仍請貴府本於主管機關
      權責，輔導該法人依信徒連署程序辦理信徒代表改選及選
      舉董監事』」（見被上訴人臺南縣政府96年5月3日民事答
      辯狀答辯事實及理由三足證），上訴人之連署召開信徒代
      表大會確為被上訴人臺南縣政府首肯，且進一步函請內政
      部釋示，並經內政部要求被上訴人臺南縣政府輔導上訴人
      進行連署，是其召集程序絕無不合法之情形。
（四）被上訴人臺南縣政府同意上訴人依連署方式召集信徒大會
      後，上訴人進行連署，上訴人將連署書送進被上訴人臺南
      縣政府之後，被上訴人臺南縣政府93年3月18日府民宗字
      第0930044818號函以連署書所載現有信徒人數為212人，
      但登記信徒人數為282人，要求上訴人補正，上訴人於93
      年4月1日遵照指示，檢送增加信徒之連署書正本1份，信
      徒異動名冊1式9份及重繕信徒名冊1式5份予臺南縣東山鄉
      公所，臺南縣東山鄉公所以93年4月14日所民字第0930003
      752號函轉被上訴人臺南縣政府，是上訴人原即聲請以連
      署方式召集信徒大會，被上訴人臺南縣政府函請內政部釋
      疑，內政部是認以連署方式召集信徒大會，上訴人進行連
      署完畢後，呈報被上訴人臺南縣政府，被上訴人臺南縣政
      府初以信徒人數不符打回票後，上訴人於再提連署時，增
      附信徒異動名冊及重繕信徒名冊，手續自屬完備，即無不
      可召集信徒大會之理。
（五）被上訴人臺南縣政府雖主張：「上訴人逕將信徒（死亡信
      徒）資格除卻，有違內政部之規定，依規定針對已死亡之
      信徒，應檢具戶籍謄本或死亡證明書等證明文件提信徒大
      會議決，始可不計算此次開會數額，並在會議中予以除卻
      其信徒資格」云云。然而信徒必須是「人」，人之權利能
      力始於出生，終於死亡，為民法第1條所規定，任何要求
      將死亡之人計入會員之法理，不應認同，且一方面要求死
      亡會員計入會員數，又要求連署召集信徒大會必須有2分
      之1以上之會員數，上訴人孚佑宮之信徒數85年3月認定為
      282人，93年實存212人，至今依時間之自然演進如再有75
      人過世，則依被上訴人臺南縣政府的說法，信徒代表大會
      完完全全無法進行召集，只能繼續任令現在操控宮務之人
      員把持，而無改選的可能，執著於雞生蛋或蛋生雞之空言
      論辯，不切實際。
（六）至於本案之連署及召集會議經被上訴人臺南縣政府首肯及
      呈請內政部釋示，進行召開，其先並由上訴人孚佑宮董事
      會爭議協商會議分別於91年11月19日（第1次）及91年12
      月5日（第2次），第2次會議之第4點結論採5分之1之信徒
      連署召開信徒大會，該協商結論由上訴人孚佑宮當值之董
      監事及地方有力人士一致決定以連署方式為之，可知並無
      必須於2個月前提出計劃請求核備之前提要件，因為開會
      之時間早逾董監事任期很久，且現任董事長無力召集會議
      （被上訴人丙○○為協商當事人之一）開放連署，且上訴
      人葉政助連署要求開會，經內政部釋示及更正信徒名冊早
      逾2個月之前述章程規定，被上訴人臺南縣政府之主張與
      事實完全不符。
（七）上訴人召集會議一切合法，若被上訴人臺南縣政府認為上
      訴人之開會合法性有問題，為何臺南縣東山鄉公所以93年
      8月20日所民字第0930008704號函將陳情內容轉送被上訴
      人臺南縣政府後，仍以開會未通知全部信徒，未通知或未
      出席之信徒者，事後再各個補出席章及選舉票章等不實之
      陳情，對會議之有效性提出質疑，並以93年9月17日府民
      宗字第157472號函要求上訴人補附相關佐證文件後再送府
      備辦，結論是被上訴人臺南縣政府承認召集開會及程序正
      確合法，只要說明上訴人確有通知全體信徒及信徒確有依
      規定投票即應就會議之有效成立准予核備，上訴人葉政助
      於93年10月4日以財南東孚字第003號函覆被上訴人臺南縣
      政府並解釋在案（原審第19號證），被上訴人臺南縣政府
      仍不准備查，雖不影響選舉之效力，但被上訴人臺南縣政
      府此舉自有違法。
（八）鈞院96年5月28日調查時，鈞院以原判決第10頁所載理由
      ，命上訴人陳述意見，該項理由以：「被上訴人丙○○所
      屬第4屆董事會於85年4月19日選出既係合法，則召開本件
      改選以前，自應先由全體信徒5分之1以上連署，請求被上
      訴人丙○○所屬董事會開會始為合法，上訴人並未踐行應
      先請求第4屆董事會召開之程序，即逕行召開，其召集程
      序自難認為合法」云云，為駁回上訴人請求之最主要理由
      。然上訴人進行連署時，被上訴人丙○○所屬董事會已全
      部解體，無法運作（上訴人孚佑宮內部鬥爭所致），見上
      訴人原審95年12月1日民事準備書（續）狀準備意旨第3項
      ：「第4屆董監事會在丙○○續掌廟務後，91年10月初曾
      正宗（已故）率眾強暴將宮中人員驅離，自封為董事長，
      霸佔廟宇，被上訴人臺南縣政府無力糾正」，第4屆董事
      會已全然無法運作，是請求第4屆董事會召開信徒大會，
      事實上給付（履行）不能。
（九）如上訴人96年5月28日準備書狀附呈上訴人孚佑宮董事會
      爭議協商會議於曾正宗霸佔把持廟務後（91年10月），91
      年11月19日第1次會議、91年12月5日第2次會議記錄所載
      第1次議決內容第2點財務款項清冊交第三人程英傑保管，
      待第5屆董事會移交。第4點被上訴人丙○○及曾正宗均同
      意第5屆董事會改選，並由第三人處理改選一切事宜。第6
      點被上訴人丙○○於11月23日前應將所保管之印信（孚佑
      宮）及小客車交第三人保管，足證被上訴人丙○○已放棄
      一切董事會權利，並同意以連署方式召集會議，無從要求
      其召開董事會。第2次會議第4項決議：選舉第5屆孚佑宮
      董監事案，採5分之1以上信徒連署提請縣府核准召開信徒
      大會，依章程辦理選舉工作，成立董事會，是董事會事先
      聲明放棄召開信徒大會之職能，上訴人認為縱認依法需先
      請董事會開會，但在其預先拋棄其職能，必不召集之情形
      立有共識，實無要求其召集開會之任何理由，被上訴人臺
      南縣政府參與此項協商，對此明瞭至深，故行文內政部，
      內政部認同連署召集信徒大會，原審以上訴人未要求董事
      會定期召集信徒大會，認為上訴人之開會不合法，上訴人
      絕不能認同，況章程並無任何要求上訴人召開連署信徒大
      會前應要求董事會開會之規定。
三、證據：除援用原審提出者外，補提戶籍謄本、臺南縣政府函
    各1份、上訴人孚佑宮董事會爭議協商會議簽到、紀錄2份影
    本等為證。
乙、被上訴人乙○○方面：
一、聲明：求為判決：(一)上訴駁回。(二)第二審訴訟費用由上訴人
    負擔。
二、陳述：除與原判決記載相同者，茲引用之外，補稱略以：
（一）被上訴人乙○○係上訴人孚佑宮第2任的董事長及財產管
      理人，現在還是管理人，且數十年來都沒有變更。又信徒
      名冊載明上訴人名叫葉正助並非葉政助。
（二）93年6月間第5屆信徒代表選舉和董監事選舉照理是要由董
      事會來舉辦，但系爭選舉卻由上訴人葉政助來舉辦，並不
      合法，選出來的信徒代表和董監事顯然亦不合法。又要辦
      選舉及選舉選出信徒代表和董監事，均要報准被上訴人臺
      南縣政府核准，但是上訴人葉政助舉辦系爭選舉並無報准
      被上訴人臺南縣政府核准。
（三）被上訴人乙○○辦理選舉有合法權源，其經過地方法院請
      被上訴人臺南縣政府輔導，有判決書可證。上訴人葉政助
      一手遮天，不能代表廟寺的代理人，仙公廟信徒裡面也沒
      有上訴人葉政助的名字，上訴人葉政助無權代表廟方對其
      提出告訴。現在印章還是由其保管中。上訴人選舉不合法
      ，因為沒有受到政府輔導允許，且於選舉之隔天還在做選
      票，這種選舉方式根本不合法。其手中還有仙公廟財團法
      人的印鑑，其他的都是假的。
三、證據：除援用原審提出者外，補提法人登記證書、臺南縣稅
    捐稽徵處免繳土地增值稅證明書、臺南縣政府寺廟登記證影
    本各1份等為證。
丙、被上訴人丙○○方面：
    被上訴人丙○○未於言詞辯論期日到場，亦未提出書狀作何
    聲明及陳述。
丁、被上訴人臺南縣政府方面：
一、聲明：求為判決：(一)上訴駁回。(二)第二審訴訟費用由上訴人
    負擔。
二、陳述：除與原判決記載相同者，茲引用之外，補稱略以：
（一）有關上訴人孚佑宮改選第5屆信徒代表及董事乙案，肇因
      第4屆信徒大會董事長之選舉雙包案訴訟尚未終結，地方
      為早日解決紛爭，由地方士紳程英傑、黃明山、陳明和於
      91年11月19日、91年12月5日、92年5月8日，召開協調，
      獲紛爭當事人丙○○、吳逢麟、楊水德共識，而分別向最
      高法院撤回第4屆董監事選舉相關訴訟，經最高法院92年6
      月27日台民乙字第3238號及93年1月8日台民乙字第093000
      0004號等函文確認當事人已撤回上訴。上開協商會議結果
      雖不具法律效力，卻有助於解決紛爭 (如當事人撤回上訴
      ）。
（二）被上訴人臺南縣政府對寺廟事務係本自治原則，基於輔導
      立場對其內部事務執行並無權代為行使，上訴人葉政助至
      被上訴人臺南縣政府要求主辦人員提供連署表格，基於業
      務輔導為民服務立場，任何人請求提供表格均一視同仁，
      而非上訴人葉政助所謂行文內政部後始予提供，足見被上
      訴人臺南縣政府公正服務立場。
（三）上訴人葉政助以信徒身分逕行連署為召集人，報請被上訴
      人臺南縣政府備查欲召開信徒大會案，被上訴人臺南縣政
      府依據其連署案，函請內政部就其改選究應輔導以連署方
      式辦理或由原第3屆董事會辦理改選釋疑，經內政部於93
      年3月10日函覆以「仍請貴府本於主管機關權責，輔導該
      法人依信徒連署程序辦理信徒代表改選及選舉董監事」。
      被上訴人臺南縣政府乃依據內政部之函示積極審查其連署
      文件，經發現其所記載信徒人數 (連署書表示現有信徒人
      數為212人)與備案信徒人數 (上訴人孚佑宮信徒人數經被
      上訴人臺南縣政府85年3月6日府民禮字第314171號函核備
      為282人)不合，上訴人逕將信徒 (死亡信徒)資格除卻，
      有違內政部之規定。依規定對於已死亡之信徒，應檢具戶
      籍謄本或死亡證明書等證明文件提信徒大會議決，始可不
      計算此次開會數額，並在會議中予以除卻其信徒資格，但
      本案並未在信徒大會中透過提案方式議決信徒除卻資格問
      題，故退請補正。
（四）本件上訴人辦理選舉完後，臺南縣東山鄉公所以93年8月
      20日所民字第0930008704號函轉上訴人孚佑宮信徒曾正宗
      等18人之陳情書，陳情內容係對於上訴人葉政助所連署召
      開之信徒大會提出3點異議：(l)未通知全部信徒。(2)未
      通知或未出席之信徒者，事後再各個補出席章及選舉票章
      。(3)四區選舉區其東山區未辦選舉投票。被上訴人臺南
      縣政府對於上訴人所送之選舉備查案以93年9月17日府民
      宗字第157472號函退請補附相關佐證文件後，再送府憑辦
      。
（五）有關上訴人請求被上訴人臺南縣政府就其董監事選舉等事
      件為核備、備查，其性質屬公法關係，上訴人如有不服，
      自應循行政救濟程序為之，因此：
    1.上訴人向普通法院請求被上訴人臺南縣政府為核備、備查
      等處分，應屬不合法，應由法院依民事訴訟法第249條第1
      項第l款規定裁定駁回上訴人之請求。
    2.依民事訴訟法第247條規定，確認法律關係之訴，非原告
      有即受確認判決之法律上利益者，不得提起，而所謂「確
      認判決之法律上利益者」係指因法律關係之存否不明確，
      致原告在私法上之地位有受侵害之危險，而此項危險得以
      對於被告之確認判決除去者，始為存在 (最高法院27年上
      字第316號判例參照)，亦即確認之訴必須為解決紛爭最有
      效適切之方式。依上述說明，本件上訴人如有不服被上訴
      人臺南縣政府所為之處分，自應循行政救濟程序為之，方
      可能完全滿足上訴人之請求，惟今上訴人卻向普通法院以
      被上訴人臺南縣政府為被告，提起確認其董監事選舉等事
      件有效成立之訴，縱獲得法院判決確認，亦無法完全滿足
      上訴人之請求，足見上訴人所提起之確認之訴，並非解決
      紛爭最有效適切之方式，是上訴人所提起之確認之訴，應
      無確認判決之法律上利益，應由法院以判決或裁定駁回上
      訴人之請求。
三、證據：除援用原審提出者外，補提內政部函、寺廟信徒資格
    之取得、取消、開除及信徒名冊之公告程序辦理規定、上訴
    人孚佑宮捐助章程、上訴人孚佑宮董事會信徒連署辦理第5
    屆信徒代表選舉東原區選舉會議紀錄、上訴人孚佑宮董事會
    信徒連署辦理第5屆信徒代表選舉新營區選舉會議紀錄、上
    訴人孚佑宮董事會信徒連署辦理第5屆信徒代表選舉青山區
    選舉會議紀錄、上訴人孚佑宮第5屆第1次信徒大會名冊及簽
    到簿、陳情書、臺灣省寺廟庵觀信徒異動增減處理程序各1
    份、最高法院民事第一庭函、上訴人孚佑宮信徒連署人函各
    2份、上訴人孚佑宮董事會爭議協商會議簽到紀錄、臺南縣
    政府函各3份影本等為證。
    理  由
一、按憲法第16條規定人民有訴訟之權，旨在確保人民得依法定
    程序提起訴訟及受公平之審判。至於訴訟救濟究應循普通訴
    訟程序抑或依行政訴訟程序為之，則由立法機關依職權衡酌
    事件之性質，既有訴訟制度之功能及公益之考量，就審判權
    歸屬或解決紛爭程序另為適當之設計。次按「公法上之爭議
    ，除法律別有規定外，得依本法提起行政訴訟。」行政訴訟
    法第2條定有明文。則我國關於民事訴訟與行政訴訟之審判
    ，依現行法律之規定，分由不同性質之法院審理，係採二元
    訴訟制度。除法律別有規定外，關於因私法關係所生之爭執
    ，由普通法院審判；因公法關係所生之爭議，則由行政法院
    審判之。再按財團法人之設立、解散或其定款變更，固應經
    該管行政官署之准許，惟人民相互間私權之爭執，則事隸司
    法範圍，當然應受該管法院之審判（最高法院18年上字第27
    15號判例參照）。上訴人孚佑宮捐助章程第9條明定「本法
    人崁頭山孚佑宮因信徒人數眾多，散佈過廣，難以召集全體
    信徒開會，茲依臺灣省政府民政廳48年4月1日民甲字第3833
    號代電規定由信徒選舉信徒代表，其所召開之信徒代表大會
    與信徒大會發生同等效果。信徒代表之名額分配、任期選舉
    方式及會期另由組織細則中訂定之。」、第10條明定「本法
    人以董事會為一切業務最高議決機構。」、第11條明定「本
    法人設董事15名組織董事會，並設候補董事5人，均由信徒
    代表大會就信徒中選舉產生之。」、第12條明定「本法人置
    常務董事5名，由全體董事互選產生，再由常務董事互選董
    事長、副董事長各1人。」、第13條明定「本法人置監事5人
    組織監事會，並置候補監事1名，均由信徒代表大會就信徒
    中選舉產生之，並置常務監事1人，由全體監事互選產生之
    。」（見原審卷第238頁背面及第239頁），故關於其信徒代
    表及董監事之選舉，為信徒間之私權作用，屬於私法關係，
    因信徒代表及董監事選舉所生之爭執，依前開最高法院判例
    之見解，自可由普通法院審理之，故就上訴人起訴聲明(一)、
    (二)、(四)、(五)部分，普通法院自有審判權。然關於行政機關核
    備、備查之性質係屬行政處分，為行政機關於公法上之表示
    ，是上訴人請求被上訴人臺南縣政府核備系爭信徒代表、董
    監事改選結果，並備查系爭改選會議記錄及當選人名冊之部
    分，核其性質應係公法關係，觀諸上揭規定及說明，自應循
    行政救濟程序為之，則上訴人請求被上訴人臺南縣政府核備
    及備查部分，既不屬於普通法院之審判權限，上訴人竟向無
    審判權限之普通法院起訴，即不合法，應予駁回。
二、被上訴人丙○○經合法通知，無正當理由，未於言詞辯論期
    日到場，核無民事訴訟法第386條各款所列情形，爰依上訴
    人之聲請，由其一造辯論而為判決。
三、上訴人起訴主張：緣上訴人孚佑宮素來香火鼎盛名聞全國，
    但自第3、4屆董事會起迄今10餘年來，內部紛爭訴訟不斷，
    今董事會雖存在，但仍為有心人獨占，廟務管理形同虛設，
    因此香火不興，信徒敢怒不敢言，有關機關亦未充分發揮監
    督功能，上訴人孚佑宮聲譽大受影響，信徒內心沈痛，不言
    可喻。嗣上訴人孚佑宮之信徒不忍寺廟受損，基於寺廟自治
    原則，連署推舉上訴人葉政助（原名為葉正助）出面辦理改
    選事宜，上訴人葉政助先向被上訴人臺南縣政府提出連署書
    ，被上訴人臺南縣政府於93年2月5日以府民宗字第09300162
    89號函向內政部請示，經內政部以93年3月10日台內民字第0
    930003240號函覆，被上訴人臺南縣政府乃於93年3月18日以
    府民宗字第0930044818號函上訴人應依信徒連署程序辦理信
    徒代表改選及選舉董監事，命補正連署再召集會議。上訴人
    依上開指示於93年4月1日檢送上訴人孚佑宮信徒名冊1份，
    信徒連署正本1份，信徒異動名冊1式9份，重繕信徒名冊1式
    5份予臺南縣東山鄉公所，臺南縣東山鄉公所於93年4月14日
    以所民字第0930003752號報請被上訴人臺南縣政府核備。惟
    被上訴人臺南縣政府於93年4月19日以府民宗字第093006728
    2號函臺南縣東山鄉公所，請該所妥為輔導上訴人孚佑宮本
    於寺廟自治原則及地方和諧逕與地方協商取得共識後再議云
    云，但該項通知含意不清且與寺廟自治原則有悖，即要求取
    得共識後再議，根本違法及與情理有違。上訴人於93年5月
    28日再函臺南縣東山鄉公所，請其核備上訴人於93年6月9、
    10、11日分在青山、東原、新營辦理第5屆之信徒代表選舉
    ，並由該所函請被上訴人臺南縣政府核備，依法選出信徒代
    表，並於93年6月26日上午11時15分至12時選舉第5屆董監事
    ，並就選舉結果報請被上訴人臺南縣政府核備，其程序上並
    無瑕疵。惟被上訴人臺南縣政府一再刁難，徇地方派系人士
    之壓力，要求上訴人與地方協商取得共識再議，一再毫無理
    由，將原件退還不予辦理核備，極盡刁難。上訴人在向原法
    院法人登記處申請登記時（94年法登他字第155號），登記
    處亦因被上訴人臺南縣政府未核備，且法人原登記證及法人
    圖記在被上訴人乙○○手中而未能登記。然被上訴人乙○○
    近日報備被上訴人臺南縣政府要求召開信徒代表大會籌備會
    議，雖被上訴人臺南縣政府於95年4月4日同意備查，但信徒
    已知上訴人葉政助被推舉為董事長，不承認其正當性，會議
    召集困難未成會。按上訴人孚佑宮捐助章程第9條規定：本
    法人崁頭山孚佑宮因信徒人數眾多，散佈過廣，難以召集全
    體信徒開會，茲依臺灣省政府民政廳48年4月1日民甲字第38
    33號代電規定，由信徒選舉信徒代表，其所召開之信徒代表
    大會與信徒大會發生同等效果，依內政部93年3月10日台內
    民字第0930003240號函上訴人孚佑宮之自治原則當可肯認上
    開選舉結果。又被上訴人臺南縣政府以違法之不作為一再退
    回上訴人報請核備之文件，要求與地方協商取得共識再議，
    讓原有實際操弄上訴人孚佑宮之少數人員繼續霸佔實際宮務
    ，信眾卻步，香火不興。而信徒大會之召集在連署超過法定
    人數後，即可召集，被上訴人臺南縣政府主張必須經過其「
    核備」（事先）或「備查」（事後）始可生效云云，然按報
    備之目的在於知悉已經過之事實如何，主管機關不必另有其
    他作為，備查性質與其所報事項之效力無關，再依內政部84
    年8月3日台內民字第8487635號函示：「按備查係以下級機
    關或公私機構、個體對上級機關或主管事務之機關有所陳報
    或通知，使該上級機關或主管事務機關對於其指揮監督或主
    管之事項知悉事實之謂，備查之目的在於知悉已經過之事實
    如何，而主管機關不必另有其他作為，且備查之性質與所報
    事項之效力無關」等語。上揭函釋之目的，在於落實寺廟事
    務自治原則，故寺廟為召開信徒大會，依上揭函釋報請主管
    機關備查，自無需經主管機關出具同意召開之函文始得召開
    ，故被上訴人臺南縣政府於上訴人報請核備後退件，自不影
    響上訴人以信徒連署開會之合法有效性，是本件縱未被核備
    ，亦不影響選舉結果，但因未能完成法人登記之要求，故被
    上訴人臺南縣政府仍有准予核備之作為義務。被上訴人臺南
    縣政府以上訴人對其連署案尚未備查，也未提起訴願，而否
    認其信徒大會之合法性，顯非法律上之正確結論，上訴人關
    於信徒大會之召集有合法根據。又被上訴人乙○○為上訴人
    孚佑宮第2屆董事長，其持有法人圖記及法人登記證為上訴
    人孚佑宮之所有物，爰請求其交付予上訴人。又被上訴人乙
    ○○在上訴人合法選出後，未向董事會請求召集信徒大會或
    信徒代表大會，即私行請求召集，有違捐助章程之規定，其
    召集不因業經被上訴人臺南縣政府核備而增加效力。為此，
    提起本件訴訟，請求判命：(一)確認上訴人孚佑宮於93年6月9
    日在臺南縣東山鄉青山村社區活動中心，93年6月10日在臺
    南縣東山鄉東原村社區活動中心，93年6月11日在新營市○
    ○路298號之1（一葉日本料理餐廳），信徒連署辦理第5屆
    信徒代表選舉及93年6月26日在新營市○○路298號之1所為
    第5屆董監事選舉有效成立。(二)被上訴人臺南縣政府應就第1
    項董監事選舉結果准予核備，並准上訴人孚佑宮第5屆董監
    事改選會議記錄及當選人名冊予以備查。(三)被上訴人乙○○
    不得在未請求上訴人召開信徒代表大會前私自召集信徒代表
    大會。(四)被上訴人乙○○應將其持有之上訴人財團法人之法
    人登記證及法人圖記交付上訴人。(五)被上訴人乙○○、丙○
    ○不得妨阻上訴人葉政助行使上訴人孚佑宮董事長職務之判
    決等語。
四、被上訴人乙○○則以：其仍係上訴人孚佑宮在法院登記處所
    載之董事長，目前亦係由其處理該財團法人的事務。過去16
    年來，關於改選事務，都是上訴人或其他人先選舉後，再請
    主管機關核備，造成既成事實。就本件而言，上訴人沒有經
    過被上訴人臺南縣政府的核准就召開信徒大會，係屬違法召
    集，目前被上訴人乙○○已重新進行改選之事務等語，資為
    抗辯。
五、被上訴人丙○○未於言詞辯論期日到場，惟於原審提出書狀
    稱：本件糾紛與其無關，不會介入該紛爭中等語，資為抗辯
    。
六、被上訴人臺南縣政府則以：本案選舉糾紛自85年起，第3屆
    董事長即被上訴人丙○○逾期未召開第4屆信徒大會，乃由
    常務董事楊水德於85年4月12日自行連署召開，並選出吳逢
    麟為董事長。惟被上訴人丙○○於85年4月8日召開信徒大會
    ，於同年月19日選出被上訴人丙○○為董事長。嗣為解決董
    事長雙胞案，當事人間提起訟爭，並經當地仕紳協調當事人
    ，最後由當事人向最高法院撤回上訴而確定。嗣上訴人葉政
    助在未取得信徒共識前，復於93年1月29日連署信徒推舉其
    為召集人，欲召開信徒大會，報請被上訴人臺南縣政府備查
    ，被上訴人臺南縣政府乃於93年3月18日以其信徒人數不符
    ，退請補正再核備。因信徒曾正宗於93年4月9日向被上訴人
    臺南縣政府提出異議，被上訴人臺南縣政府鑑於意見紛歧，
    乃於93年4月15日及4月19日函覆以：「請本寺廟自治及地方
    和諧原則逕與地方有關人士協商取得共識後再議」等語。然
    上訴人不理會被上訴人臺南縣政府對其連署案尚未備查，也
    未提起訴願，即執意在93年6月9、10、11及26日逕行召集辦
    理信徒代表改選及董、監事選舉，並請求被上訴人臺南縣政
    府備查，然被上訴人臺南縣政府請其補附佐證文件，上訴人
    雖於93年10月4日補件再送備查，然其所提文件不全，行政
    程序有瑕疵，且遭信徒異議，乃請上訴人循司法途徑解決。
    至於上訴人所據之內政部84年8月3日台內民字第8487635號
    函，係針對寺廟召開信徒大會，報請主管機關備查，無須主
    管機關出具同意書始得召開所做之解釋，若針對寺廟無法經
    由負責人召開信徒大會，而必須藉由信徒連署推舉召集人之
    方式開會者，則仍須依據內政部84年8月1日台內字第848120
    1號函，報請主管機關備查後始得召開，以避免信徒多人各
    自連署召集產生多頭馬車之弊，造成紛爭。況選舉前上訴人
    葉政助並未依上訴人孚佑宮之捐助章程第16條規定，應於2
    個月前擬定選舉計畫，報請被上訴人臺南縣政府核備後，依
    選舉計畫辦理改選，即逕為選舉，有違上訴人孚佑宮捐助章
    程之規定，故該選舉應屬無效。又上訴人所召集之信徒大會
    ，其出席人數未達信徒過半數之出席，該選舉應屬無效。信
    徒大會成會之數額，依章程之規定，章程未規定者，依會議
    規範第4條之規定，以信徒過半數之出席，始得開會。然依
    上訴人所送出席簽到簿(一)東原區應出席68位，實際出席28位
    。(二)青山區應出席96位，實際出席63位。(三)新營區應出席48
    位，實際出席14位。若以上訴人所提出之應出席212位，過
    半數仍需107位，但出席投票者，東原、新營2區出席皆未達
    半數，且實際3區總出席僅105位，也未達半數，是本次信徒
    大會應屬無效。上訴人於93年10月4日針對選舉案中信徒之
    異議提出說明，但其說明亦無法舉證信徒所質疑的幾個問題
    。且其所提大宗函件彙寄郵資單之總件數為214件，並無法
    證明寄給何人及是否所有信徒皆有收到。被上訴人臺南縣政
    府乃於93年10月14日回函，因其無法提出足以佐證之文件，
    請其循司法途徑解決。再者，上訴人孚佑宮之信徒人數為28
    2人，信徒若有死亡欲取消其信徒資格者，依內政部90年3月
    1日臺內字第9068449號函之規定，應檢具戶籍謄本或死亡證
    明書等文件提交信徒大會議決，始在該次會議中不計入信徒
    人數，並呈報主管機關，以除去其信徒資格。但本案中，並
    未見任何信徒死亡之相關證明，亦未在會議中透過提案議決
    除卻信徒資格，上訴人即逕將信徒人數列為212人，並成為
    開會數額，顯於法有違。又被上訴人乙○○於94年12月22日
    及95年3月1日函請被上訴人臺南縣政府備查有關連國欽等64
    人連署召開信徒大會及連署由乙○○擔任召集人，被上訴人
    臺南縣政府乃於95年4月4日以府民宗字第0950071502號函，
    請其先召開籌備會議推選籌備委員，報請被上訴人臺南縣政
    府備查，取得共識後，再擇期召開信徒大會，故上訴人之訴
    並無理由等語，資為抗辯。
七、上訴人主張上訴人孚佑宮因內部紛爭，自第3、4屆董事會起
    ，迄今10餘年來，均未能順利進行改選，廟務管理形同虛設
    ，信徒乃連署推舉上訴人葉政助出面，依照被上訴人臺南縣
    政府之指示辦理改選事宜，重新選出信徒代表及董事會，於
    法自無不合。惟嗣後被上訴人臺南縣政府卻以希望上訴人協
    商取得地方共識後再議為由，拒絕備查選舉結果，其餘被上
    訴人亦否認此次改選之有效，其中被上訴人乙○○除拒絕交
    出上訴人孚佑宮之登記證及法人圖記，亦另行召開改選事宜
    ，顯已侵害上訴人之權益等情，惟為被上訴人所否認，並以
    前揭情詞置辯。是本件應審究者闕為：上訴人葉政助所進行
    之上訴人孚佑宮信徒代表與董監事之改選是否合法？經查：
（一）按財團之組織及其管理方法，由捐助人以捐助章程或遺囑
      定之。捐助章程或遺囑所定之組織不完全，或重要之管理
      方法不具備者，法院得因主管機關、檢察官或利害關係人
      之聲請，為必要之處分；民法第62條定有明文。另按「…
      …二、寺廟負責人拒不召開信徒大會，依左列方式辦理：
      (一)寺廟訂有章程，依章程設置信徒大會，於章程明定其負
      責人拒不召開信徒大會應如何處理者，應依章程規定辦理
      。(二)寺廟訂有章程，依章程設置信徒大會，於章程未明定
      其負責人拒不召開信徒大會應如何處理者，得由該寺廟全
      體信徒5分之1以上連署請求負責人召開，寺廟負責人於3
      個月內仍未召開者，連署人得逕行推選召集人，報請主管
      機關備查後召開。(三)寺廟未訂定章程，而備有信徒名冊者
      ，其負責人拒不召開信徒大會時，得比照前款規定辦理。
      (四)寺廟訂有章程，章程明定其他內涵組織以取代信徒大會
      者，其內涵組織會議之召開，應依章程規定辦理，前揭規
      定不適用之。」為內政部84年8月1日（84）臺內民字第84
      81201號函所釋示。上開函釋係主管寺廟業務之中央主管
      機關內政部，於尊重寺廟自治原則下，就上開問題認應優
      先適用寺廟本身之章程規定，並就章程未規定之情形，應
      如何處理所為之釋示，雖無拘束法院之效力，但其既為主
      管寺廟事務之中央機關所為之解釋，則於寺廟財團法人之
      捐助章程規定法人之董事由信徒大會或信徒代表大會之選
      舉產生時，關於會議之召開程序及有召開權限之人應召開
      而不召開大會時之救濟方法等事項未有明確規定或缺漏時
      ，上開函釋亦有可供參考之處。是在寺廟負責人拒不召開
      信徒大會之情形，為避免廟務無法繼續推展，如於章程中
      有明文規定時，自應依該章程處理之，倘於章程未規定或
      規定不全時，則應由主管機關、檢察官或利害關係人，依
      據民法第62條向法院聲請為必要之處分，或應由該寺廟全
      體信徒5分之1以上連署請求負責人召開，寺廟負責人於3
      個月內仍未召開者，連署人始得推選召集人，報請主管機
      關備查後召開，方為合法，合先敘明。
（二）上訴人孚佑宮因久未順利改選信徒代表大會及董監事，信
      徒乃連署推舉上訴人葉政助出面辦理改選事宜，由上訴人
      葉政助先向被上訴人臺南縣政府提出連署書。被上訴人臺
      南縣政府依據內政部93年3月10日台內民字第0930003240
      號函，於93年3月18日以府民宗字第0930044818號函知上
      訴人應依信徒連署程序辦理信徒代表改選及選舉董監事，
      並命補正連署再召集會議。上訴人依上開指示於93年4月1
      日檢送信徒名冊及信徒連署正本等各1份、信徒異動名冊1
      式9份、重繕信徒名冊1式5份予臺南縣東山鄉公所，而該
      公所於93年4月14日以所民字第0930003752號函報請被上
      訴人臺南縣政府核備。被上訴人臺南縣政府於93年4月19
      日以府民宗字第0930067282號函臺南縣東山鄉公所稱：請
      該鄉公所妥為輔導上訴人孚佑宮本於寺廟自治原則及地方
      和諧，逕與地方協商取得共識後再議等語，惟查，上訴人
      仍按計畫，由該鄉公所函請被上訴人臺南縣政府核備，而
      分別於93年6月9日在臺南縣東山鄉青山村社區活動中心，
      93年6月10日在臺南縣東山鄉東原村社區活動中心，93年6
      月11日在新營市○○路298號之1（一葉日本料理餐廳），
      辦理第5屆信徒代表選舉，並於93年6月26日在新營市○○
      路298號之1辦理第5屆董監事、常務董事、副董事長、董
      事長選舉等事實，固為兩造所不爭執，並有上訴人提出之
      被上訴人臺南縣政府93年2月5日府民宗字第0930016289號
      函、93年3月18日府民宗字第0930044818號函、上訴人孚
      佑宮93年4月1日函、臺南縣東山鄉公所93年4月14日所民
      字第0930003752號函、被上訴人臺南縣政府93年4月19日
      府民宗字第0930067282號函、上訴人孚佑宮信徒連署人93
      年5月28日函、臺南縣東山鄉公所93年6月8日所民字第093
      0006040號函、被上訴人臺南縣政府93年6月9日府民宗字
      第0930101833號函、上訴人孚佑宮董事會信徒連署辦理第
      5屆信徒代表大會（青山區、東原區、新營區）選舉會議
      紀錄、上訴人孚佑宮董事會辦理第5屆董監事選舉會議紀
      錄、上訴人孚佑宮董事會第5屆第1次董監聯席會議紀錄及
      簽到簿等附卷可稽（見原審卷第14至41頁），堪信為實。
（三）惟關於上訴人孚佑宮董事會屆期，而拒不召開信徒大會時
      ，其章程並未有如何處理之規定，揆諸首揭規定及說明，
      自應由主管機關、檢察官或利害關係人，依據民法第62條
      向法院聲請為必要之處分，或應由該寺廟全體信徒5分之1
      以上連署請求負責人召開，寺廟負責人於3個月內仍未召
      開者，連署人始得推選召集人，報請主管機關備查後召開
      。上訴人既主張本件係採行上開連署召集之方式，則其連
      署召集之程序自應符合上開規定，始為合法。亦即會議之
      召開，應先踐行全體信徒5分之1以上連署請求寺廟負責人
      召開會議之程序，而寺廟負責人於3個月內仍未召開時，
      連署人於推選召集人，報請主管機關備查後始得召開。因
      此，倘未先踐行連署請求寺廟負責人召開會議之程序或未
      經主管機關備查，其會議之召開均難謂合法。是查上訴人
      孚佑宮第4屆董事會之改選，因分別由董事楊水德於85年4
      月12日自行連署召開，並選出新董事及吳逢麟為董事長，
      另董事長即被上訴人丙○○於85年4月8日召開信徒大會，
      並於同年月19日選出新董事，被上訴人丙○○並為董事長
      ，造成董事、董事長雙胞案，經當事人提起訴訟確認被上
      訴人丙○○所進行之改選為有效確定在案，是被上訴人丙
      ○○所改選之第4屆董事係屬合法，而被上訴人丙○○係
      上訴人孚佑宮第4屆之董事長，此為兩造所不爭執，並有
      本院87年度上字第493號民事判決、最高法院民事第一庭
      92年6月27日（92）台民乙字第3238號函、93年1月8日台
      民乙字第0930000004號函影本各1份附卷可憑（見原審卷
      第119至127、148、149頁）。因被上訴人丙○○所屬之第
      4屆董事會既係合法，則召開本件改選之前，自應先由全
      體信徒5分之1以上連署請求被上訴人丙○○所屬董事會召
      開會議，始為合法。然上訴人並未踐行此一程序，亦為上
      訴人所不爭執，是本件信徒大會及董監事改選，縱有上訴
      人主張有5分之1以上信徒連署之情事，但並未踐行應先請
      求第4屆董事會召開之程序，即逕行召開，其召集程序自
      難認合法。至上訴人另主張被上訴人丙○○亦係本件改選
      連署人之一，因此，自無再向其請求召開會議之必要云云
      ，惟改選事宜之召開，本係寺廟負責人之權限，上訴人孚
      佑宮捐助章程第16條：「……董事會應在當屆信徒代表、
      董監事任期屆滿2個月前擬定選舉計畫報請主管機關核備
      後依選舉計畫辦理改選。」（見原審卷第239頁），亦有
      如斯之規定，是在未明確確認其有拒絕召開之事實前，除
      法律另有規定外，任何人均無越權召開改選會議之餘地。
      因此，於程序上自應嚴格踐行信徒連署人請求寺廟負責人
      召開會議之程序，藉由寺廟負責人明確拒絕表示之事實，
      一方面以確認寺廟負責人拒絕召開之意思，另一方面藉此
      公示寺廟負責人確有拒絕召開會議之情事，如此，始得賦
      予連署召集改選之正當性。況被上訴人丙○○係第4屆董
      事長，究非董事會本身，且參與連署與是否拒絕召開改選
      會議，亦屬二事，是被上訴人丙○○個人參與連署，尚難
      與第4屆董事會拒絕召開會議同視，因此，自難僅以被上
      訴人丙○○亦為本件改選連署人之一為由，即省略必須向
      其請求召開改選會議之程序，故上訴人前開所辯，自不可
      採。又上訴人主張依上訴人孚佑宮董事會爭議協商會議91
      年11月19日會議紀錄第4點：被上訴人丙○○、吳逢麟、
      曾正宗等人均同意第5屆董事會改選，一致委請陳明和、
      黃明山、程英傑等3人處理改選一切事宜。第6點被上訴人
      丙○○於11月23日前應將所保管之印信（孚佑宮）及小客
      車交由詹龍洲議員保管（見原審卷第140頁），足證被上
      訴人丙○○已放棄一切董事會權利，並同意以連署方式召
      集會議，無從要求其召開董事會。又依91年12月5日第2次
      會議記錄第4項決議：選舉第5屆孚佑宮董、監事案，採5
      分之1以上信徒連署提請縣府核准召開信徒大會，依章程
      辦理選舉工作，…，以直接選舉方式選舉信徒代表，並於
      信徒代表選舉後10日內召開信徒代表大會選舉董、監事，
      成立董、監事會（見原審卷第143頁背面、第144頁），是
      董事會事先聲明放棄召開信徒大會之職能云云。惟依上訴
      人孚佑宮捐助章程第25條規定「本法人董事會議、監事會
      議，每3個月舉行1次，…。」、第26條規定「前第24、25
      條之各種會議每次開會時，必須過半數之出席始得開會，
      並以出席者過半數之贊同表決通過始得生效…。」（見原
      審卷第242頁背面），又依上揭捐助章程第11條規定，上
      訴人孚佑宮董事會應設董事15名，而前開上訴人孚佑宮董
      事會於91年12月5日所召開之第2次爭議協商會議，僅4人
      出席（見原審卷第142頁），尚未達董事會人數之半數，
      則該次會議依上訴人捐助章程第26條規定，應為不生效力
      。而91年11月19日之會議，雖有8人出席（見原審卷第138
      頁），已過半數，惟依決議第4項，亦僅有其中3人即被上
      訴人丙○○、吳逢麟、曾正宗等人同意第5屆董事會改選
      ，尚未達出席者之過半數，依上開捐助章程第26條規定，
      該決議並未生效，故上訴人主張係董事會先聲明放棄召開
      信徒大會之職能云云，委不足採。
（四）又依上揭上訴人孚佑宮捐助章程第16條之規定，可知上訴
      人孚佑宮當屆之信徒代表、董監事任期屆滿時，其董事會
      辦理信徒代表、董監事改選前，必須報請主管機關核備選
      舉計畫後始得為之。考其立意應係為符合公示原則，並避
      免同屆有複數選舉同時進行之窘境。是為充分切合該立意
      ，上開規定雖係規範董事會，於擬定選舉計畫辦理改選之
      時，必須先經主管機關核備。然在解釋上，縱係於董事會
      拒不召開信徒大會，連署召集人依據上開內政部函釋辦理
      改選之時，亦應有其適用。況上開函釋亦規定「於章程未
      明定其負責人拒不召開信徒大會應如何處理者，得由該寺
      廟全體信徒5分之1以上連署請求負責人召開，寺廟負責人
      於3個月內仍未召開者，連署人得逕行推選召集人，『報
      請主管機關備查』後召開」，上開函釋亦以報請主管機關
      備查為先行程序，是於連署召集改選信徒代表、董監事之
      情形，自應以經主管機關核備為必要，未經核備即難認為
      合法。至於上訴人所據之內政部84年8月3日台內民字第84
      87635號函，係針對寺廟召開信徒大會，報請主管機關備
      查，無須主管機關出具同意書始得召開所作之解釋；若針
      對寺廟無法經由負責人召開信徒大會，而必須藉由信徒連
      署推舉召集人之方式開會者，則仍須依據前開內政部84年
      8月1日台內字第8481201號函，報請主管機關備查後始得
      召開，是上訴人以上揭內政部84年8月3日台內民字第8487
      635號函為據，主張報備之目的僅在於知悉已經過之事實
      如何，備查與否與其所報事項是否生效無關云云，即不可
      採。再者，上訴人另執被上訴人臺南縣政府93年2月5日府
      民宗字0930016289號函、內政部93年3月10日台內民字第
      0930003240號函，主張系爭改選亦經被上訴人臺南縣政府
      核備云云，惟觀諸該臺南縣政府函文內容載：「主旨：本
      縣財團法人臺灣省臺南縣東山鄉崁頭山孚佑宮改選下屆董
      監事會疑義一案，僅請釋示，……說明：……二、查該法
      人第4屆董事會改選……，該法人今經全體2分之1以上連
      署，陳情本府指定連署人代表葉正助先生召集信徒辦理選
      舉事宜，本案改選究應輔以連署方式辦理或由原第3屆董
      事會辦理改選，不無疑義，謹請釋示。……」另該內政部
      函則回覆謂：「有關貴府函詢貴轄財團法人臺灣省臺南縣
      東山鄉崁頭山孚佑宮改選下屆董監事會疑義一案，復如說
      明，……說明：……二、按依該法人捐助章程第11條規定
      ，該法人董事係由信徒大會選舉產生，……仍請貴府本於
      主管機關權責，輔導該法人依信徒連署程序辦理信徒代表
      改選及選舉董監事。……」可知上開2函文僅係被上訴人
      臺南縣政府請示內政部本件改選究應以連署方式辦理或由
      原董事會辦理，而內政部則回覆應以連署方式辦理之，並
      未認定上訴人葉政助連署召集本件改選已符合程序，更難
      謂有何核備上訴人葉政助連署召集改選之表示，是上訴人
      據以認被上訴人臺南縣政府已核備本件連署召集改選事宜
      ，誠有誤會，委不足採。因之，本件連署召集改選既未經
      主管機關即被上訴人臺南縣政府之核備，自於法不合。
（五）再者，依內政部90年3月1日台內民字第9068449號函所檢
      送之「寺廟解釋函令」檢討情形彙整表，其中規定「若取
      消信徒資格之原因，係信徒死亡，依規定應提出死亡證明
      書或戶籍謄本或由死亡之信徒直系血親出具證明，以辦理
      異動。」（見原審卷第281頁）查，上訴人孚佑宮信徒人
      數經被上訴人臺南縣政府85年3月6日府民禮字第314171號
      函核備人數為282人，信徒若有死亡欲取消其信徒資格者
      ，依上開內政部90年3月1日臺內字第9068449號函之規定
      ，應檢具戶籍謄本或死亡證明書等證明文件提交信徒大會
      議決，始可在該次會議中不計入信徒人數，並呈報主管機
      關，以除去其信徒資格。但本件中，並未見任何信徒死亡
      之相關證明，亦未在信徒大會中透過提案方式議決除卻信
      徒資格問題，上訴人即以212人為開會數額，顯與上開核
      備人數為282人者未符。又因上訴人孚佑宮捐助章程未規
      定信徒大會成會之數額，故依會議規範第4條第1項第1款
      規定「開會額數：各種會議之開會額數，依左列規定：一
      永久性集會，得自定其開會額數。如無規定，以出席人超
      過應到人數之半數，始得開會。」惟依上訴人所呈之出席
      簽到簿(一)東原區應出席68位，實際出席29位。(二)青山區應
      出席96位，實際出席63位。(三)新營區應出席48位，實際出
      席14位，有上訴人孚佑宮第5屆第1次信徒大會名冊及簽到
      簿在卷可稽（見原審卷第253至271頁）。縱以上訴人所主
      張之應出席者為212位，過半數仍需107位，但出席投票者
      ，東原、新營2區皆未達半數，且實際3區總出席僅106位
      ，也未達半數，是上訴人所召集之信徒大會，其出席人數
      未達信徒過半數，有違上揭會議規範第4條第1項第1款之
      規定，該信徒大會所為之信徒代表選舉自不生效力。
八、又按原告或被告無訴訟能力，未由法定代理人合法代理，而
    其情形無從補正者，法院應以裁定駁回之，民事訴訟法第24
    9條第1項第4款定有明文。又按法定代理權有無欠缺，不問
    訴訟程度如何，或當事人間是否有所爭執，法院均得依職權
    調查之。經調查結果，倘認其不備此項要件，除其情形可以
    補正並經補正者外，依民事訴訟法第249條第1項前段規定，
    法院應駁回其訴。又無法定代理權之人，自命為法定代理人
    ，代理當事人起訴或被訴者，其所為或所受之訴訟行為，均
    不生訴訟法上之效力。如法院以其為當事人之法定代理人對
    之為裁判，即與民事訴訟法第469條第4款所定當事人於訴訟
    未經合法代理之情形相當，其裁判當然為違背法令（最高法
    院88年度台抗字第68號、87年度台抗字第131號、83年度台
    抗字第414號裁判意旨參照）。本件信徒代表及董監事改選
    於法有違，已如前述，則上訴人葉政助自難認業經本件改選
    而合法當選擔任上訴人孚佑宮之董事長，其並非上訴人孚佑
    宮合法之法定代理人，如命上訴人補正法定代理權即與上訴
    人之主張相違背，是本件上訴人依其情形應認法定代理權之
    欠缺不能補正，則上訴人葉政助既為無法定代理權之人，卻
    自命為法定代理人，代理上訴人孚佑宮起訴部分，自不生訴
    訟法上之效力，爰就此部分依民事訴訟法第249條第1項第4
    款規定，應予駁回。
九、再者，本件信徒代表、董監事之改選既違反法令，應屬無效
    。則上訴人主張被上訴人乙○○不得在未請求上訴人召開信
    徒代表大會前私自召集信徒代表大會，及被上訴人乙○○應
    將其持有之上訴人財團法人之法人登記證及法人圖記交付上
    訴人，又被上訴人乙○○、丙○○不得妨阻上訴人葉政助行
    使上訴人孚佑宮董事長職務等請求，即非屬有權限為之，均
    難認有理由。
十、綜上所述，系爭信徒大會之召開程序及信徒代表、董監事之
    改選既違反法令，則上訴人請求確認上訴人孚佑宮於93年6
    月9日在臺南縣東山鄉青山村社區活動中心，93年6月10日在
    臺南縣東山鄉東原村社區活動中心，93年6月11日在新營市
    ○○路298號之1（一葉日本料理餐廳）信徒連署辦理第5屆
    信徒代表選舉及93年6月26日在新營市○○路298號之1所為
    第5屆董監事選舉有效成立，則屬無據，不應准許。又系爭
    信徒代表及董監事改選既不成立，則上訴人主張被上訴人乙
    ○○不得在未請求上訴人召開信徒代表大會前私自召集信徒
    代表大會、被上訴人乙○○應將其持有之上訴人財團法人之
    法人登記證及法人圖記交付上訴人、被上訴人乙○○與丙○
    ○不得妨阻上訴人葉政助行使上訴人孚佑宮董事長職務之請
    求，均難謂有理由，亦不應准許。另上訴人孚佑宮起訴部分
    及上訴人請求被上訴人臺南縣政府就選舉結果應予核備、備
    查部分，均係不合法，亦難准許。原審為上訴人敗訴之判決
    ，經核於法並無不合。上訴意旨指摘原判決不當，求予廢棄
    改判，為無理由，應予駁回。
十一、本件事證已臻明確，兩造其餘攻擊防禦方法及證據資料，核
    與本件判決結果不生影響，不予一一論述，併予敘明。
十二、據上論結，本件上訴為無理由，依民事訴訟法第463條、第
    385條第1項前段、第449條第1項、第78條、第85條第1項前
    段，判決如主文。
中　　華　　民　　國　　96　　年　　7　　月　　 17  　日
　　　　　　　　　民事第四庭　 審判長法　官   王惠一
　　　　　　　　　　　　　　         法　官   林永茂
　　　　　　　　　　　　　　         法　官   王浦傑
上為正本係照原本作成。
如對本判決上訴，須於判決送達後20日內向本院提出上訴狀，未
表明上訴理由者，應於上訴後20日內，向本院提出理由書（須附
繕本）。依法須繳納裁判費並應委任律師為訴訟代理人，始得上
訴。
中　　華　　民　　國　　96　　年　　7 　　月　　18　　日
                                      書記官  廖英琇
【附記】
民事訴訟法第466條之1：
(1)對於第二審判決上訴，上訴人應委任律師為訴訟代理人。但上
  訴人或其法定代理人具有律師資格者，不在此限。
(2)上訴人之配偶、三親等內之血親、二親等內之姻親，或上訴人
  為法人、中央或地方機關時，其所屬專任人員具有律師資格並
  經法院認為適當者，亦得為第三審訴訟代理人。
民事訴訟法第466條之2：
　上訴人無資力委任訴訟代理人者，得依訴訟救助之規定，聲請
  第三審法院為之選任律師為其訴訟代理人。
